【裁判字號】    95,簡,567
【裁判日期】    951228
【裁判案由】    消防法
【裁判全文】
臺北高等行政法院判決
                                     95年度簡字第00567號
原      告  迴龍二十一世紀別墅社區管理委員會
代  表  人  甲○○
被      告  桃園縣政府
代  表  人  乙○○縣長）住同.
上列當事人間因消防法事件，原告不服內政部中華民國95年3月7
日台內訴字第0950031636號（案號：0000000000）訴願決定，提
起行政訴訟。本院判決如下：
    主  文
原告之訴駁回。
訴訟費用由原告負擔。
    事  實
壹、事實概要：
    緣坐落於桃園縣龜山鄉○○路○段80之2號迴龍二十一世紀別
    墅社區，被告所屬消防局第一大隊迴龍分隊於民國（下同）
    94年5 月16日派員前往該場所實施消防安全設備檢查結果，
    該消防安全設備不符規定之項目為：地下室停車空間，未就
    水霧、泡沫、乾粉、二氧化碳選擇設置滅火設備。該分隊乃
    開具第008428號消防安全檢查不合規定限期改善通知單通知
    限於94年6 月16日前改善完畢。嗣該分隊於94年10月14日再
    赴現場實施複查，上開不合規定事項仍未改善完畢，除開具
    第002704號舉發違反消防法案件通知單予以舉發外，並開具
    第008435號消防安全複查不合規定限期改善通知單通知限於
    94年11月14日前改善完畢，嗣被告以94年11月15日府消預字
    第0940111209號處分書處原告新台幣（下同）12,000元罰鍰
    。嗣該分隊再於94年12月5 日再赴現場實施複查，上開不合
    規定事項仍未改善完畢，除開具第002705號舉發違反消防法
    案件通知單予以舉發外，並開具第008438號消防安全複查不
    合規定限期改善通知單通知限於95年1月5日前改善完畢，嗣
    被告以94年12月23日府消預字第0940111361號處分書續處原
    告24,000元罰鍰。原告不服，提起訴願，經遭駁回，遂向本
    院提起行政訴訟。
貳、兩造聲明：
一、原告聲明：
    訴願決定及原處分均撤銷。
二、被告聲明：
    原告之訴駁回。
參、兩造之爭點及陳述：
一、兩造爭點：
（一）系爭地下停車空間所屬社區是76年間起造，當時還未制定
      消防法，現行消防法第6條、第37條對系爭地下停車空間
      是否仍有適用？
（二）系爭地下停車空間設有「乾粉式滅火器」，消防蓄水池、
      監視器、警衛定時巡視，是否仍屬「未就水霧、泡沫、乾
      粉、二氧化碳選擇設置滅火設備」？
（三）原處分就原告連續裁罰是否合於現行法規定？
（四）系爭地下室停車空間上方設有懸掛式化糞池，無法承受固
      定式滅火設備，且設置費用鉅大，原告因而無法立即改善
      ，原處分仍予裁罰，是否違反比例原則？
（五）被告是否於同意原告每月提撥3萬元作為改善基金（到99
      年前完成改善）後，繼續開立處分書，有違誠信原則？
二、原告主張之理由：
(一)被告所屬消防局第一大隊迴龍分隊於94年5 月16日派員前往
    原告社區實施消防安全設備檢查，檢查結果載明：「地下室
    停車空間，未就水霧、泡沫、乾粉、二氧化碳選擇設置滅火
    設備」，這並非事實，因原告社區是76年間起造，當時還未
    制定消防法，亦無要求建商設置相關的消防設備，社區完成
    建築後，社區的管理並無受到被告任何單位依公寓大廈管理
    條例、消防等相關法規的輔導協助（全縣社區很多都是這樣
    的），完全任由原告等各社區自生生滅。
(二)原告社區幸賴住戶的支持與配合，於85年後開始漸漸進入安
    定狀況，嗣後因社區自我管理的努力受到桃園縣龜山鄉公所
    肯定，進而基於提昇全鄉社區公共消防安全，補助各社區購
    買乾粉式滅火器，原告社區即因此陸續獲得補助裝設300 餘
    個滅火器，並分別裝置在社區各角落，包括地下室。
(三)原告為再強化消防效果，更採行以下各項措施：1 、地下室
    將原易淹水的地方改建成消防蓄水池2處。2、同時在社區地
    面及地下室各角落裝設監視器，由保全警衛全天候監視。3
    、由保全公司派遣警衛定時巡視全社區（含地下室）。並非
    如被告所屬消防單位指稱的「未就水霧、泡沫、乾粉、二氧
    化碳選擇設置滅火設備」。原處分及訴願決定的基礎既然不
    是事實，故不合法，應予以撤銷。
(四)原告就本案曾數度提起異議及申覆，訴願時亦同，但在各次
    回覆的公函、處分書甚至訴願決定書，都未看到被告、訴願
    決定機關就原告所舉出的各項申覆、訴願事實述明具體的駁
    回理由，只是官樣式地直接書明原告違反消防法何種條文，
    就給予罰款處分及不利的訴願決定，原告對基層消防單位不
    瞭解法治精神尚可理解，所以他們不懂得應依行政程序法第
    9條及第36條規定的意旨，處分機關要對當事人有利及不利
    事項一律注意，但被告各次通知書及處分書中根本看不到原
    告所陳述有利於己的事實狀況。
(五)訴願決定竟隻字未提原告訴願的事實及理由，亦未述明駁回
    的具體理由及事證論述，顯已違反最基本的法律原則，這樣
    的審議委員竟也同基層消防單位一樣，漠視原告社區因為裝
    設固定式消防設施不僅經濟無法負擔，更且極可能產生立即
    的危險，甚至危及眾人的身家性命與原告社區已為各項消防
    措施的事實，僅為維持官府的尊嚴及法律條文，強求原告必
    須為未來不確定的消防危險裝設立即危險的設施，嚴重違反
    行政程序比例原則，更將憲法保障人民生命財產最基本的精
    神踐踏在地。
(六)被告所屬迴龍消防分隊第1 次到原告社區開單舉發，係因原
    告社區參加桃園縣優良社區比賽，在此之前，從就緊臨其旁
    的原告社區地下室狀況進行協助解決困難之輔導，而被告消
    防局代表在事後的初評及複評隊隨同被告其他評審委員到原
    告社區，由原告社區主委及其他委員陪同介紹並做簡報，其
    後進行社區巡禮現場評比，全程並未表示意見，卻在評選過
    程中，開單舉發原告社區違反消防法，所幸仍獲被告整體評
    為優良社區，因本案亦造成許多小型或老式社區不敢再參加
    桃園縣95年舉辦之優良社區評比活動，深怕遭同樣待遇，處
    分機關事先毫無輔導協助，事中亦未告知參加評比會有如此
    的結果，實在讓原告社區住戶不能諒解。
(七)原告社區對建商將應施設於地面下的化糞池卻施築在全社區
    地○○○道上方，成為社區永遠的公共安全大患，歷屆管委
    會無不以維護該化糞池的清理及結構安全為首要任務。本次
    針對被告要求原告社區設置固定式泡沫滅火裝置乙事，雖然
    社區不諒解，為求客觀，原告仍立即邀請消防檢查廠商實地
    勘查協助規劃，經廠商勘查後表示，如將固定式泡沫滅火裝
    置強行施設在該化糞池結構上，無法保證不發生結構安全損
    壞危險甚至塌陷情形，廠商建議改為移動式滅火設施可兼顧
    結構及消防安全，原告將此情形回覆被告，並以改善措施所
    費達100 餘萬元，已超出社區住戶規約所訂原告權限，需召
    開區分所有權人大會同意通過，因此依被告指示先行提出改
    善計劃（於95年底前施設移動式消防設施）。
(八)被告嗣後再對原告表示可以每月提撥3 萬元，作為改善基金
    （即到99年前完成改善），較原告原訂改善計畫期間反而更
    長，原告自當欣然接受，並即於94年12月31日區分所有權人
    大會提出專案報告並列為提案討論通過（現仍執行提撥中）
    ，不料被告卻仍繼續開立處分書，最終並駁回原告的訴願，
    並且都未述明理由。
(九)原告執行社區公共事務，尤其住戶安全管理，不是不明白公
    共安全的重要，惟若依被告的要求裝設泡沫式滅火裝置，所
    帶來的立即安全危險更高於未裝設泡沫式滅火裝置發生火災
    的可能危險，況且原告已有相關消防措施，惟被告卻不述明
    在有立即危險狀況下為何仍必須裝設固定管線之泡沫式滅火
    裝置及原告現有的消防措施有何不足的理由，而一再開立處
    分，且訴願決定機關亦草率地不備具體理由駁回訴願，顯然
    違反行政程序法第7 條之比例原則，更且原告依其要求辦理
    提撥，身為政府部門竟無故反悔仍逕予開單裁罰。
(十)在處理過程中，被告曾接受立法委員邀集召開協調會議，會
    中亦達成共識，豈料事後，被告以官式文章再次失信於民，
    如此行徑，政府將來如何再讓人民相信。
三、被告主張之理由：
(一)按消防法第6 條規定：「下列場所之管理權人應設置並維護
    其消防安全設備：1 、依法令應有消防安全設備之建築物。
    ．．．直轄市、縣（市）消防機關得依前項場所之危險程度
    ，分類列管檢查；經檢查不合規定者，應即通知限期改善，
    並予複查。」第37條第1 項規定：「違反第6條第1項消防安
    全設備設置、維護之規定．．．，經通知限期改善，逾期不
    改善或複查不合規定者，處其管理權人新台幣6千元以上3萬
    元以下罰鍰，經處罰鍰後仍不改善者，得連續處罰，並得予
    以30日以下之停業或停止其使用之處分。」復按內政部88年
    11月19日台（88）內消字第8876235 號函發布「各級消防主
    管機關辦理消防安全檢查違法案件處理注意事項」表1 、違
    反消防法第6條第1項消防安全設備設置、維護規定之裁處基
    準表規定：限期改善期限以30日為原則，本案係分屬第1、2
    次嚴重違規，裁罰12000、24000元。
(二)查原告為座落於桃園縣龜山鄉○○路○段80之2號等「迴龍二
    十一世紀別墅社區」集合住宅之管理權人，該社區地下室目
    前用途為停車場，按內政部93年7月19日內授消字第0930009
    1430號函發布「各級消防主管機關辦理消防安全檢查違法案
    件處理注意事項」第2 項規定略以「．．．未依使用執照用
    途之違規使用場所，以其實際用途分類列管檢查；其不合規
    定事項，依消防法相關規定處理．．．」，被告於94年10月
    14日及12月5 日至上揭社區實施消防安全設備複查，確有地
    下室停車空間未依各類場所消防安全設備設置標準第18條就
    水霧、泡沫、乾粉、二氧化碳滅火設備等選擇設置之缺失，
    再查原告依規定負有設置及維護消防安全設備之責，故違反
    消防法第6條第1項、第37條第1 項之規定至為明確，基於維
    護公共安全，被告處分原告罰鍰，並無不合。
    理  由
壹、本件應適用之法條：
一、消防法第6條規定：「（第1項）下列場所之管理權人應設置
    並維護其消防安全設備：1、依法令應有消防安全設備之建
    築物。．．．（第2項）直轄市、縣（市）消防機關得依前
    項場所之危險程度，分類列管檢查；經檢查不合規定者，應
    即通知限期改善，並予複查。」。
二、消防法第37條第1項規定：「違反第6條第1項消防安全設備
    設置、維護之規定．．．，經通知限期改善，逾期不改善或
    複查不合規定者，處其管理權人新台幣6千元以上3萬元以下
    罰鍰；經處罰鍰後仍不改善者，得連續處罰，並得予以30日
    以下之停業或停止其使用之處分。」。
三、各類場所消防安全設備設置標準第8條規定：「滅火設備種
    類如下：一、滅火器、消防砂。二、室內消防栓設備。三、
    室外消防栓設備。四、自動撒水設備。五、水霧滅火設備。
    六、泡沫滅火設備。七、二氧化碳滅火設備。八、乾粉滅火
    設備。」。
四、各類場所消防安全設備設置標準第18條規定：「下表所列之
    場所，應就水霧、泡沫、乾粉、二氧化碳滅火設備等選擇設
    置之。但外牆開口面積（常時開放部分）達該層樓地板面積
    百分之十五以上者，上列滅火設備得採移動式設置。一‧‧
    ‧三、汽車修理廠、室內停車空間在第一層樓地板面積五百
    平方公尺以上者；在地下層或第二層以上樓地板面積在二百
    平方公尺以上者；在屋頂設有停車場樓地板面積在三百平方
    公尺以上者。」。
五、各類場所消防安全設備設置標準第98條規定：「乾粉滅火設
    備之放射方式、通風換氣裝置、防護區域之開口部、選擇閥
    、啟動裝置、音響警報裝置、安全裝置、緊急電源及各種標
    示規格，準用第八十二條、第八十五條、第八十六條、第九
    十條至第九十三條、第九十五條及第九十七條規定設置。」
    。
貳、本院之判斷：
一、系爭地下停車空間所屬社區是76年間起造，當時還未制定消
    防法，但現行消防法第6條、第37條對系爭地下停車空間仍
    有適用餘地：
    查過去合法之消防設施，隨著「社區、環保意識之成形」、
    「人民對消防、建築之安全要求增加」等時空變遷而改變，
    人民不能要求過去合法之消防設施，在未來也是永遠合法，
    現行消防法第6條、第37條，正是因應目前社會要求而產生
    ，其於施行後向後發生效力，要求原告向未來增加合格消防
    設施，以維護未來之公共安全，自未溯及既往，至向未來增
    設消防設備之難度，係「如何妥當執行」之問題，與法律溯
    及既往之原則無涉。且系爭地下室停車空間，原屬防空避難
    室，在未依規定使用18年後，面對新消防法令提高安全標準
    之要求，權衡「居民使用便利性」及「公共安全之考量」，
    縱使被裁罰或被禁止使用，亦難謂違反信賴保護原則。
二、系爭地下停車空間設有「乾粉式滅火器」，消防蓄水池、監
    視器、警衛定時巡視，但仍屬「未就水霧、泡沫、乾粉、二
    氧化碳選擇設置滅火設備」：
（一）按各類場所消防安全設備設置標準第8條所規定之「滅火
      設備」包含一、滅火器‧‧五、水霧滅火設備。六、泡沫
      滅火設備。七、二氧化碳滅火設備。八、乾粉滅火設備。
      」等，其中「滅火器」與「乾粉滅火設備」並非同一「滅
      火設備」。蓋所謂「乾粉滅火設備」，依各類場所消防安
      全設備設置標準第98條規定，其「放射方式、通風換氣裝
      置、防護區域之開口部、選擇閥、啟動裝置、音響警報裝
      置、安全裝置、緊急電源及各種標示規格，準用第八十二
      條、第八十五條、第八十六條、第九十條至第九十三條、
      第九十五條及第九十七條規定設置。」，兼具有手動及自
      動啟動、警報、緊急電源裝置，係整套系統裝備，與單純
      之「乾粉滅火器」不同，故「乾粉滅火器」，係屬同標準
      第8條第1款之滅火器，而非同條第8款之「乾粉滅火設備
      」。
（二）本件地下停車空間依各類場所消防安全設備設置標準第18
      條規定，係應就「水霧、泡沫、『乾粉』、二氧化碳滅火
      設備等選擇設置之」，其所謂之「乾粉」，係指「乾粉滅
      火設備」而非滅火器，原告雖已具備「乾粉式滅火器」，
      但並非「乾粉滅火設備」，其雖具有「消防蓄水池、監視
      器、警衛定時巡視」，但仍非屬同標準第18條之「水霧、
      泡沫、乾粉、二氧化碳滅火設備」，可知原告固具某程度
      之消防能力，但未達同標準第18條所要求之標準，原告主
      張其已具有同標準第18條所要求之滅火設備云云，尚不足
      採。
三、原處分就原告連續裁罰，合於現行法規定：
    被告所屬消防局第一大隊迴龍分隊於94年5月16日派員前往
    該場所實施消防安全設備檢查結果，該消防安全設備不符規
    定之項目為「地下室停車空間，未就水霧、泡沫、乾粉、二
    氧化碳選擇設置滅火設備。」，其認定並無錯誤，已如前述
    ，該分隊乃開具第008428號消防安全檢查不合規定（第1 次
    ）限期改善通知單，通知限於94年6 月16日前改善完畢。嗣
    該分隊於94年10月14日再赴現場實施複查，上開不合規定事
    項仍未改善完畢，除開具第002704號（第1 次）舉發違反消
    防法案件通知單予以舉發外，並開具第008435號消防安全複
    查不合規定（第2 次）限期改善通知單，通知限於94年11月
    14日前改善完畢，嗣被告就第1 次舉發以94年11月15日府消
    預字第0940111209號處分書處原告12,000元罰鍰。嗣該分隊
    再於94年12月5 日再赴現場實施複查，上開不合規定事項仍
    未改善完畢，除開具第002705號（第2 次）舉發違反消防法
    案件通知單予以舉發外，並開具第008438號消防安全複查不
    合規定（第3 次）限期改善通知單通知限於95年1 月5 日前
    改善完畢，被告爰就第2 次舉發以94年12月23日府消預字第
    0940111361號處分書續處原告24,000元罰鍰，與消防法第37
    條第1 項規定相符，其裁罰依「各級消防主管機關辦理消防
    安全檢查違法案件處理注意事項」附表1 「違反消防法第6
    條第1 項有關消防安全設備設置、維護規定之裁處基準表」
    規定，缺少自動滅火設備屬嚴重違規，第1 次裁處新台幣1
    萬2 千元以下罰鍰，第2 次裁處新台幣2 萬4 千元以下罰鍰
    ，亦未違反比例原則，自未違反現行消防法之規定。
四、系爭地下室停車空間上方設有懸掛式化糞池，無法承受固定
    式滅火設備，且設置費用鉅大，原告因而無法立即改善，原
    處分仍予裁罰，並未違反比例原則：
    系爭地下室停車空間因係76年間所建，建商於上方設有懸掛
    式化糞池，無法承受固定式滅火設備，導致設置固定式滅火
    設備之費用鉅大，有照片、估價單可憑，為兩造所不爭執，
    堪信為真。因76年當時消費者保護功能及政府對建商行政監
    督功能未若現今強大，系爭社區居民因環境、價格因素接受
    系爭地下停車空間及懸掛式化糞池，未集體向建商求償，固
    兼具受害者之性質，但社區某些居民雖經濟困難，有些則非
    無力繳款，僅係基於省錢而忽略安全因素之心態，認為地下
    停車空間不一定會發生火災，並無籌措財源改善消防設施之
    急迫需求，對行政機關「立即改善」消防設施之要求不以為
    然，故要達成「立即繳錢改善消防設施」之社區共識有相當
    之難度。惟人命關天，於延誤改善期間內，一旦不幸發生意
    外，非但社區居民受損，全國百姓恐將一致指責行政機關監
    督不力，行政機關對「籌款難度」、「改善期限」亦有兩難
    之處。鑑於固定式消防設備之費用雖然鉅大，但「立即籌款
    改善與否」端賴社區居民之共識，並非絕不可能，而公共安
    全之需求不可一日或缺，原告雖已有部分消防設備，但其降
    低火災損害之能力不符法令標準，被告所屬消防局因而就全
    體社區居民之代表機關（即原告）「註銷限期改善通知單」
    、「延展改善期限」及「改為移動式消防設施」之申請，未
    予同意（此部分並非被告之行政處分，且未經訴願，並非本
    案審究範圍），尚難謂有何違法。被告所屬迴龍消防分隊進
    而繼續開立第3次限期改善通知單（並非被告之處分且未經
    訴願，不在本件審理範圍），被告並對原告連續二次裁罰，
    冀全體社區居民能凝聚共識加速籌款速度，縮短改善期間，
    亦僅是在「籌款難度」、「改善期限」兩個相矛盾之需求中
    權衡取捨而已，不論其取捨結果是否「妥當地」合於人情需
    求，但就消防法第6條、第37條之文義、立法目的而言，原
    處分尚無「違法」之可言。基於行政、司法權分立之原理，
    司法機關僅在行政處分「違法」之情形予以撤銷，就其「合
    法但不妥當」之處分，仍尊重行政權之裁量，被告是否「未
    給予消防補助即予裁罰」，涉及補助之公平性及預算之有無
    ，僅為原處分「妥當與否」之另一因素，難謂原處分已達「
    違法」之程度，原告主張原處分「未顧及其改善難度、誠意
    、已具有部分消防設備，且未補助即逕裁罰」，有違反比例
    原則之「違法」云云，尚難採信。
五、被告並未於同意原告每月提撥3萬元作為改善基金（到99 年
    前完成改善）後，繼續開立處分書，並無違誠信原則之情事
    ：
    按是否延展改善期限，可得延展多久？涉及建物何時興建、
    有無消防補助、火災發生可能性高低、居民改善誠意、改善
    費用多寡、籌款難度及（中央、地方）政府對公共安全之要
    求強度，涉及行政處分之妥當與否，行政機關非無裁量權，
    法院僅就行政處分之合法性為審查，「妥當與否」並非審究
    範圍，已如前述。本件經原告向立法委員陳情，被告代表桃
    園縣政府消防局大隊長龔永信等人係於95年4月11日，於原
    告「地下室消防安全檢查協調會議」中，同意「由原告籌款
    完成後立即改善，就現有各次罰款准予『暫不執行』或註銷
    ，俟社區於籌款完成依改善結果一併辦理最終檢查與處置」
    ，有會議紀錄可憑，該承諾已綜合考量前揭執行因素，同意
    延展改善日期至原告籌款完畢時，難謂違法，被告非無遵守
    之義務，否則即有違反誠實信用原則之虞，然被告於第1次
    舉發（94年10月14日）及裁罰（94年11月15日）前，並未同
    意原告每月提撥3萬元作為改善基金，亦未承諾不再開立限
    期改善通知、舉發或裁罰，故被告所屬迴龍分局於95年4月
    11 日前之限期改善通知、舉發及被告於該日期前之裁罰處
    分，並無違反誠信原則可言，且被告於95年4月11日之承諾
    ，亦僅向後發生效力，被告雖通知原告就前二次裁罰繳款，
    並未註銷該罰單，但尚未移送強制「執行」，與前揭「暫不
    執行或註銷」之承諾內容無違，原告主張被告於已同意原告
    每月提撥3萬元作為改善基金後，還繼續開立處分書云云，
    與事實不符，不足採信。
六、從而，原處分並無不法，訴願決定予以維持，亦稱正確，原
    告徒執前詞，訴請撤銷，為無理由，應予駁回。
參、兩造其餘攻擊防禦方法均與本件判決結果不生影響，故不逐
    一論述，併此敘明。
據上論結，本件原告之訴為無理由，爰依行政訴訟法第236條、
第195第1項後段、第98條第3項前段，判決如主文。
中    華    民    國    95    年    12    月    28    日
                   第二庭      法  官  畢乃俊
上為正本係照原本作成。
本件以訴訟事件所涉及之法律見解具有原則性者為限，始得於本
判決送達後20日內向本院提出上訴狀並表明上訴理由，如已於本
判決宣示後送達前提起上訴者，應於判決送達後20日內補具上訴
理由（均按他造人數附繕本），且經最高行政法院許可後方得上
訴。
中    華    民    國    96    年    12    月    28    日
                               書記官  簡信滇


司法院資訊處製作；財團法人民間司法改革基金會備份。
